ACORDAO-COMPLETO-2482123

ACÓRDÃO 1170/2021 ATA 17/2021 - PLENÁRIO

VISTOS, relatados e discutidos estes autos de Representação formulada pelo Deputado Federal José Medeiros (Podemos-MT) a respeito de supostas irregularidades ocorridas em contrato firmado entre o Tribunal Superior Eleitoral (TSE) e a empresa Oracle do Brasil Sistemas (Oracle) , para o fornecimento de equipamentos destinados ao processamento dos votos das eleições municipais de 2020;
ACORDAM os Ministros do Tribunal de Contas da União, reunidos em Sessão do Plenário, diante das razões expostas pelo Relator, em: 
9.1. não conhecer a presente documentação como representação por não atender os requisitos de admissibilidade previstos no art. 234, § 2º, segunda parte, do Regimento Interno do TCU c/c parágrafo único do art. 237 do mesmo RI/TCU; 
9.2. informar ao representante a prolação deste Acórdão, ressaltando que o Relatório e o Voto que o fundamentam podem ser consultados por meio do endereço www.tcu.gov.br/acordaos; e
9.3. arquivar os presentes autos, nos termos do art. 169, inciso V, c/c art. 237, parágrafo único, do Regimento Interno deste Tribunal.

Representação para abertura de investigação acerca de contrato firmado para o fornecimento de equipamentos com vistas ao processamento dos votos das eleições municipais de 2020.

Tribunal Superior Eleitoral.

3. Representante: Deputado Federal José Medeiros (Podemos-MT)

13.1. Ministros presentes: Ana Arraes (Presidente), Walton Alencar Rodrigues, Benjamin Zymler, Augusto Nardes, Raimundo Carreiro (Relator) e Jorge Oliveira.
13.2. Ministros-Substitutos convocados: Augusto Sherman Cavalcanti, Marcos Bemquerer Costa e André Luís de Carvalho.
13.3. Ministro-Substituto presente: Weder de Oliveira.

RAIMUNDO CARREIRO

Adoto como relatório, com fulcro no inciso I do § 3º do art. 1º da Lei 8.443/1992, a instrução elabora pela Secretaria de Fiscalização de Tecnologia da Informação - Sefti (peça 5) , cujas conclusões foram ratificadas pelos dirigentes da unidade (peças 6 e 7) , verbis:
"INTRODUÇÃO
1.		Cuidam os autos de representação a respeito de suspeita de irregularidades ocorridas em contrato firmado entre o Tribunal Superior Eleitoral (TSE) e a empresa Oracle do Brasil Sistemas (Oracle) , para o fornecimento de equipamentos para o processamento dos votos das eleições municipais de 2020.
2.		Por meio do Ofício 278/2020/GDJMEDEI, de 17/11/2020, o Sr. Deputado Federal José Medeiros solicita abertura, pelo TCU, de investigação do contrato firmado entre o TSE e a empresa Oracle, além de esclarecimentos sobre a ocorrência ou não de problemas concernentes a um possível hackeamento do sistema de contabilização e apuração de votos das eleições de 2020, dificuldades de acesso ao aplicativo denominado e-título e atraso na contabilização e na divulgação dos resultados das referidas eleições.
3.		Para tanto, o representante narrou uma sequência de fatos que vão desde notícia sobre possível hackeamento dos sistemas do TSE até o pronunciamento do Sr. Presidente do TSE, que negou ter havido hackeamento, mas admitiu terem ocorrido tentativas. Ainda segundo o representante, o Sr. Presidente do TSE teria atribuído a lentidão na apuração a falhas no supercomputador utilizado para o processamento dos votos (peça 1, p. 1) .
EXAME DE ADMISSIBILIDADE
4.		Inicialmente, deve-se registrar que o Sr. Deputado Federal José Medeiros possui legitimidade para representar ao Tribunal, consoante disposto no inciso III do art. 237 do Regimento Interno do TCU (RI/TCU) .
5.		Além disso, é necessário avaliar se a representação preenche os requisitos de admissibilidade constantes no art. 235 do RI/TCU, quais sejam: a matéria ser de competência do Tribunal, referir-se a responsável sujeito à sua jurisdição, estar redigida em linguagem clara e objetiva, conter nome legível, qualificação e endereço do representante, bem como encontrar-se acompanhada de suficientes indícios concernentes à irregularidade ou ilegalidade.
6.		Nesse aspecto, deve-se destacar que, representações relatando fatos noticiados em jornais e sites da internet, por si só, não atendem aos requisitos para conhecimento pelo Tribunal, especialmente no que diz respeito à presença de indícios concernentes a irregularidade ou ilegalidade.
7.		Além disso, o teor da representação, em consonância com o pedido apresentado pelo representante (peça 1) , configura-se como um requerimento de realização de auditoria ou inspeção para averiguar se ocorreram falhas no processo eleitoral e se o processo de dispensa de licitação foi irregular, não se coadunando com o  previsto pelo RI/TCU no caput do art. 234 c/c o parágrafo único do art. 237. 
8.		Destaque-se que tal requerimento não pode ser acolhido por força dos comandos dos arts. 1º, inciso II, e 232 do RI/TCU, questão que será detalhada nos parágrafos seguintes desta instrução.
9.		Os fatos narrados na representação sugerem, a partir de notícias divulgadas na mídia, que poderia ter havido falhas na contabilização e apuração dos votos nas eleições de 2020. Todavia, não apresenta fatos concretos que sustentem tal narrativa. Além disso, coloca em dúvida a legitimidade da contratação por meio de dispensa de licitação. Contudo, não apresenta indício algum de que a dispensa tenha ocorrido de forma irregular, isto é, em desacordo com o disposto na Lei 8.666/1993, especialmente seu art. 24 e respectivos incisos.
10.		De igual forma, o representante indaga acerca de quem deveria ser responsabilizado por eventuais falhas, mas não apresenta, objetivamente, evidências mínimas de que tenham ocorrido falhas. Além disso, indaga se há previsão de ressarcimento ao erário, mas sem indicar indícios de prejuízos que teriam ocorrido.
11.		Entende-se, portanto, que a situação exposta pelo representante não poderia ser tratada em sede de representação. Isso porque os pedidos do representante para averiguação no âmbito do TSE vão além da simples obtenção de evidências documentais e de instrução processual, sendo possível vislumbrar a necessidade de execução de diversos procedimentos de auditoria.
12.		O pedido ofertado pelo representante tem natureza de auditoria integrada, que reúne aspectos de auditoria operacional e de auditoria de conformidade. Nesse sentido, enumera-se a seguir os pedidos do representante (peça 1, p. 2) :
Sendo assim, é preciso que se investigue: 1) o porquê esse contrato foi feito com dispensa de licitação; 2) havia outras empresas interessadas no contrato?; 3) qual a previsão contratual para casos de falhas na prestação de serviço; 4) quem deverá ser responsabilizado por eventuais falhas?; 5) há previsão de ressarcimento ao erário?
13.		Assim, verifica-se um descompasso entre a matéria suscitada e o meio processual escolhido. Nesse aspecto, deve-se registrar que os senhores deputados, individualmente, não constam do rol de legitimados para solicitação de auditorias ou inspeções pelo TCU, nos termos dos arts. 1º, inciso II, e 232 do RI/TCU.
14.		Também não foram apresentados elementos concretos e objetivos concernentes a irregularidades ocorridas, o que, caso fossem apresentados, poderia suscitar atuação ex ofício desta Corte de Contas.
15.		Dessa forma, entende-se que a representação não poderá ser analisada, para fins de comprovar a sua procedência, nos termos do art. 234, § 2º, segunda parte, do RI/TCU, aplicável às representações de acordo com o parágrafo único do art. 237 do mesmo RI/TCU, propondo-se seu arquivamento, nos termos do art. 105 da Resolução-TCU 259/2014.
CONCLUSÃO
16.		O representante indicou notícias publicadas pela imprensa dando conta de possível hackeamento dos sistemas do TSE e lentidão na contabilização e apuração dos votos de 2020 (parágrafo 3) . Mas, por outro lado, não trouxe aos autos informações objetivas que possam amparar a existência de irregularidades.
17.		A representação não poderá ser analisada, para fins de comprovar a sua procedência, nos termos do art. 234, § 2º, segunda parte, do RI/TCU, aplicável às representações de acordo com o parágrafo único do art. 237 do mesmo RI/TCU, propondo-se seu arquivamento, nos termos do art. 105 da Resolução - TCU 259/2014 (parágrafos 5-8) .
18.		O teor dos fatos narrados, bem como dos requerimentos do representante correspondem à solicitação de fiscalização pelo TCU. Tal demanda, individualmente apresentada pelos Senhores Deputados Federais, não encontra previsão nas regras dos arts. 1º, inciso II, e 232 do RI/TCU (parágrafos 9-15) .
PROPOSTA DE ENCAMINHAMENTO
19.		Ante todo o exposto, propõe-se submeter os autos à consideração superior para envio ao Relator, Ministro Raimundo Carreiro, propondo:
19.1.	não conhecer da presente representação por não atender os requisitos de admissibilidade previstos no art. 234, § 2º, segunda parte, do Regimento Interno do TCU c/c parágrafo único do art. 237 do mesmo RI/TCU;
19.2.	dar conhecimento da decisão que vier a ser proferida, assim como do relatório e do voto que a fundamentarem, ao representante, destacando que o relatório e o voto que fundamentam a deliberação podem ser acessados por meio do endereço eletrônico www.tcu.gov.br/acordaos; e
19.3.	arquivar os presentes autos, nos termos do art. 105 da Resolução - TCU 259/2014 c/c art. 169, V, do Regimento Interno do TCU.
2.	É o relatório.

não há

Não atuou.

REPRESENTAÇÃO. ELEIÇÕES MUNICIPAIS DE 2020. SUPOSTAS IRREGULARIDADES EM CONTRATO FIRMADO ENTRE O TRIBUNAL SUPERIOR ELEITORAL E A EMPRESA ORACLE DO BRASIL SISTEMAS. AUSÊNCIA DE INDÍCIO. NÃO CONHECIMENTO. CIÊNCIA. ARQUIVAMENTO.

REPRESENTAÇÃO (REPR)

Secretaria de Fiscalização de Tecnologia da Informação (Sefti).

Relato o presente processo em razão da Lista de Unidades Jurisdicionadas do Biênio 2021/2022.
2.	Conforme assentado no relatório precedente, trata-se de representação formulada pelo Deputado Federal José Medeiros (Podemos-MT) a respeito de supostas irregularidades ocorridas em contrato firmado entre o Tribunal Superior Eleitoral (TSE) e a empresa Oracle do Brasil Sistemas (Oracle) , para o fornecimento de equipamentos destinados ao processamento dos votos das eleições municipais de 2020.
3.	O representante arguiu a ocorrência das seguintes falhas: o sistema do TSE teria sido hackeado; problemas no acesso ao e-título; e, por fim, atraso na contabilização e divulgação dos resultados das eleições.
4.	Diante disso, requereu apuração sobre o contrato celebrado entre a Corte Eleitoral e a empresa Oracle.
5.	Após exame técnico dos autos, a Sefti, por meio de pareceres uniformes, propôs não conhecer da representação por entender ausentes os indícios de irregularidade ou ilegalidade.
6.	Razão assiste à unidade técnica. Vejamos.
7.	Nos termos dos arts. 235 e 237 do Regimento Interno deste Tribunal, e do art. 103, § 1º, da Resolução - TCU 259/2014, são requisitos de admissibilidade de representação, dentre outros, a apresentação de indícios suficientes da ocorrência das irregularidades arguidas.
8.	No caso em exame, conforme evidenciado pela unidade técnica, a representação está desacompanhada de elemento indiciário hábil a ensejar o processamento da representação. 
9.	Não há indicação concreta de que possa ter havido irregularidade na relação jurídica firmada entre TSE e Oracle apta a justificar o processamento desta representação.
10.	Consoante demonstrado pela Sefti, o representante suscita possível dúvida a respeito da contratação daquela empresa mediante dispensa de licitação. No entanto, não consta da petição fato ou documento que pudesse sugestionar a ocorrência de ilicitude.
11.	Ausentes, pois, os elementos mínimos necessários a ensejar o processamento do feito, não conheço da representação conforme proposto pela Sefti.  
12.    	Ante o exposto, acolho a instrução da unidade técnica, cujas conclusões integram as presentes razões de decidir, e VOTO no sentido de que seja adotado o Acórdão que ora submeto a este Plenário.
TCU, Sala das Sessões, em 19 de maio de 2021.
RAIMUNDO CARREIRO 
Relator